【裁判字號】    99,交聲,1814
【裁判日期】    991122
【裁判案由】    違反道路交通管理處罰條例聲明異議
【裁判全文】
臺灣臺北地方法院交通事件裁定       99年度交聲字第1814號
    原處分機關  臺北市交通事件裁決所
    異  議  人
    即受處分人  蔡岳勳
上列異議人因違反道路交通管理處罰條例案件，對於臺北市交通
事件裁決所中華民國99年10月7日所為之處分（原處分案號：北
市裁罰字第裁22-C00000000號），聲明異議，本院裁定如下：
    主  文
原處分撤銷，發回臺北市交通事件裁決所。
    理  由
一、按汽車駕駛人駕駛汽車肇事，無人受傷或死亡而未依規定處
    置，處新臺幣（下同）1000元以上3000元以下罰鍰；逃逸者
    ，並吊扣其駕駛執照1個月至3個月；又領有汽車駕駛執照之
    汽車駕駛人，除駕駛聯結車、大客車、大貨車外之非其駕駛
    執照種類之車輛，違反本條例及道路交通安全規則之規定，
    應受吊扣駕駛執照情形時，無因而肇事致人受傷或重傷者，
    記違規點數5點。但1年內違規點數共達6點以上或再次應受
    吊扣駕駛執照情形者，併依原違反本條例應受吊扣駕駛執照
    處分規定，吊扣其駕駛執照，道路交通管理處罰條例第62條
    第1項、第68條第2項分別定有明文。又汽車駕駛人違規肇事
    受吊扣駕駛執照處分者，應接受道路交通安全講習，同條例
    第24條第1項第1款著有明文。
二、而謂之道路交通管理處罰條例第62條第1項所規定「依規定
    處置」，係指道路交通事故處理辦法第3條：「發生道路交
    通事故，駕駛人或肇事人應先為下列處置：一、事故地點在
    車道或路肩者，應在適當距離處豎立車輛故障標誌或其他明
    顯警告設施，事故現場排除後應即撤除。二、有受傷者，應
    迅予救護，並儘速通知消防機關。三、發生火災者，應迅予
    撲救，防止災情擴大，並儘速通知消防機關。四、不得任意
    移動肇事車輛及現場痕跡證據。但無人傷亡且車輛尚能行駛
    ，或有人受傷且當事人均同意移置車輛時，應先標繪車輛位
    置及現場痕跡證據後，將車輛移置不妨礙交通之處所。五、
    通知警察機關。但無人受傷或死亡且當事人當場自行和解者
    ，不在此限」之規定。又道路交通管理處罰條例第62條第1
    項之立法目的，係在於保存肇事現場相關證據，俾日後釐清
    肇事責任歸屬，是肇事駕駛人應視現場具體情形，依前揭規
    定為必要處置。而於無人傷亡且車輛尚能行駛之情形，無論
    肇事責任誰屬，均有義務停留肇事現場，縱未立刻與對造當
    事人會晤，亦應採取必要措施，並即向警察機關報告，以維
    己身及對造之權益，並釐清肇事責任。
三、原處分機關處分意旨略以:異議人即受處分人（下稱受處分
    人）蔡岳勳前於民國99年8月20日20時45分許，駕駛車牌號
    碼2273-QU號自小客車，在臺北縣新店市○○路255號前，與
    潘旭樑駕駛且正準備倒車停在車牌號碼EY-1685號自小客車
    後面，車牌號碼為1881-QA號自小客車發生碰撞，致該1881-
    QA號自小客車滑撞到正停在外側車道、由陳冠樺駕駛之前開
    揭EY-1685號自小客車。然受處分人肇事後，未向警察機關
    報告，僅下車查看後，即自行駛離肇事現場，經臺北縣政府
    警察局新店分局員警獲報處理，以受處分人有違反道路交通
    管理處罰條例第62條第1項之規定逕行舉發。嗣因受處分人
    不服，乃於99年9月7日，向臺北市交通事件裁決所遞交交通
    違規案件陳述書。經臺北市交通事件裁決所函轉原舉發單位
    查處，並於99年9月21日以北縣警店交裁字第0990048818號
    函覆本件舉發並無違誤。臺北市交通事件裁決所遂於99年10
    月7日，以北市裁罰字第裁22-C00000000號裁決書裁決受處
    分人有違反前揭條例第62第1項、第68條第2項規定，而依同
    條例第68條第2項規定裁處記違規點數5點，但1年內違規點
    數共達6點以上或再次應受吊扣駕駛執照情形者，併依原違
    反本條例應受吊扣駕駛執照處分規定，吊扣其駕駛執照，應
    參加道路交通安全講習；並在上註記依同條例第24條規定施
    以道路交通安全講習部分，講習日期由辦理講習機關另行通
    知，罰鍰部分俟公共危險刑事罰確定後再另行製發裁決書。
    且於同日即送達受處分人收受，受處分人遂於99年10月8日
    ，提出本件異議等情，有臺北縣政府警察局北縣警交大字第
    C000 00000號舉發違反道路交通管理事件通知單、臺北市交
    通事件裁決所交通違規案件陳述書、臺北縣警察局新店分局
    99年9月21日北縣警店交裁字第0990048818號函、臺北市交
    通事件裁決所99年10月7日北市裁罰字第裁22-C00000000號
    違反道路交通管理事件裁決書及其送達證書在卷可稽，而可
    認定。
四、受處分人聲明異議意旨略以：受處分人下車後發現車體並無
    明顯損壞且確認無人受傷；受處分人因為有要事前往處理，
    故下車查看後即行離開；肇事後隔日，即前往新店分局製作
    筆錄，爰對本件聲明異議，請求撤銷原處分云云。
五、經查：
    （一）受處分人於上揭時、地，駕駛前揭車牌號碼2273-QU
          號自小客車，與前述1881-QA號、EY-1685號自小客車
          發生交通事故而肇事，幸而無人受傷等節，除據受處
          分人陳明在卷外，復有道路交通事故談話紀錄表3份
          、採證照片11幀存卷可稽。
    （二）受處分人駕駛前揭車輛，於99年8月20日20時45分許
          ，在臺北縣新店市○○路255號前，與車牌號碼1881-
          QA號之自小客車發生擦撞而肇事後，其未待警方到場
          處理，即逕自駛離之事實，為受處分人所不爭執。參
          以潘旭樑於事發當日交通事故談話紀錄表中即陳述：
          我當時正駕駛車號1881-QA號自小客車，在新店市○
          ○路255號車道中間，準備要停在車號EY-1685 號自
          小客車後面，當時我正在轉方向盤，車子為「靜止」
          狀態，突然我的車被後方車撞到左前輪，我立刻下車
          查看，就發現撞到我車者為車號2273-QU號自小客車
          。當時車號2273-QU號自小客車駕駛人有下車查看，
          我們就報警處理，之後，該車號2273-QU號車駕駛人
          看看後，沒有留他的年籍資料及連絡方式，就離開等
          語無誤。另陳冠樺於同日交通事故談話紀錄表中亦陳
          述：我將車號EY-1685號自小客車，停放在新店市○
          ○路255號外側車道往北新路方向，在路邊停車等人
          ，在車上忽然聽到碰一聲，我發現我的左後車門被車
          號1881-QA號自小客車撞到。我下車查看，車號1881-
          QA號自小客車之駕駛人跟我說，是車號2273-QU號自
          小客車撞到他的車，他的車才又撞上我的車，但車號
          2273-QU號自小客車駕駛人撞到車號1881-QA號自小客
          車後，即肇事逃逸等語。據上，可知受處分人顯然未
          依首揭規定為適當之處理，既未先標繪車輛位置及現
          場痕跡證據後，才將車輛移置不妨礙交通之處所，亦
          無通知警察機關或與在場之其他車主和解，隨即自行
          駕車離去，已違反前揭汽車駕駛人於發生交通事故時
          之義務甚明。再依受處分人於交通事故談話紀錄表以
          觀，其亦自承於事故發生後，僅下車查看自己駕駛之
          自小客車有無損傷，即逕自離去，而未與潘旭樑、陳
          冠樺達成和解或為任何處置之情事；又受處分人未先
          標繪車輛位置及現場痕跡證據，即將車輛駛離移動，
          已核屬道路交通管理處罰條例第62條第1項「未依規
          定處置」之情形無誤。
    （三）受處分人雖泛泛以：因另有要事急於前往云云置辯，
          核非正當理由。其於上揭無人受傷或死亡之交通事故
          發生後，確未依道路交通事故處理辦法第3條第4、5
          款之規定，採取標繪位置、痕跡證據、通知警察或當
          事人當場自行和解等必要措施，應無疑義。而其既未
          依上揭規定予以處置，即逕自駕車離去，應屬逃逸情
          況。亦即，受處分人於前揭時、地駕駛汽車肇事，無
          人受傷或死亡而未依規定處置並逃逸之違規行為，已
          足認定，應依法處罰。
六、綜上所述，受處分人確有前述違規行為，應無疑義，原處分
    機關依道路交通管理處罰條例第62條1項、第68條第2項，裁
    處受處分人記違規點數5點（處罰主文中贅引法條記載：但1
    年內違規點數共達6點以上或再次應受吊扣駕駛執照情形者
    ，併依原違反本條例應受吊扣駕駛執照處分規定，吊扣其駕
    駛執照；又本件依據存資料，亦不能認定有此情形），並施
    以道路交通安全講習，雖非全然無據。然其本應依道路交通
    管理處罰條例第62條1項規定裁處罰鍰（業經註記俟公共危
    險刑事罰確定後再另行製發裁決書）並吊扣駕駛執照1個月
    至3個月，始得依同條例第68條第2項規定於應受吊扣駕駛執
    照情形時記違規點數5點，且依同條例第24條規定對受吊扣
    駕駛執照處分者，裁處應施以道路交通安全講習，竟未依法
    裁處吊扣駕駛執照1個月至3個月前，即先依前揭規定裁處記
    違規點數5點及應施以道路交通安全講習，非無瑕疵，且按
    違反道路交通管理事件裁決書處罰主文對吊扣（銷）汽車駕
    駛執照處分，應記明標的名稱、號碼，違反道路交通管理事
    件統一裁罰基準及處理細則第43條第2項第3款、第4款亦有
    規定，前述贅載條文之部分，既未記明應受吊扣或吊銷之車
    類駕駛執照名稱，不能認原處分機關已裁處，亦無從因原處
    分機關已註記「罰鍰」部分俟公共危險刑事罰確定後再另行
    製發裁決書，即認此合法。此部分應由原處分機關依道路交
    通管理處罰條例第62條1項、第24條、違反道路交通管理事
    件統一裁罰基準及處理細則第41條、第42條、第43條、第44
    條等之規定裁處適當罰鍰，並吊扣駕駛執照1個月至3個月時
    ，併記違規點數5點及處應施以道路交通安全講習，較稱妥
    適。受處分人以：自己並未違規云云聲明異議，指摘原處分
    ，如上所述，雖無理由，但原裁決書既有前揭未裁處吊扣駕
    駛執照，即裁處記違規點數5點及處應參加道路交通安全講
    習之情，即有未洽，仍應撤銷，又此係涉及原處分機關之裁
    量權限，本件裁決書註記之刑事罰部分究否已確定而得併予
    裁處亦有不明，尤以刑事罰與行政罰仍有一行為不二罰之適
    用應斟酌，未免前後裁處生有爭議，故應發回退由原處分機
    關另為妥適之處理，以資適法。
據上論斷，應依道路交通案件處理辦法第20條，裁定如主文。
中    華    民    國    99    年    11    月    22    日
                             交通法庭 法  官    徐千惠
上正本證明與原本無異。
如不服本裁定，應於裁定送達後5日內向本院提出抗告狀。
                                      書記官    高心羽
中    華    民    國    99    年    11    月    23    日

司法院資訊處製作；財團法人民間司法改革基金會備份。
